【裁判字號】    97,訴,2918
【裁判日期】    980324
【裁判案由】    返還房屋
【裁判全文】
臺灣臺中地方法院民事判決              97年度訴字第2918號
原      告  甲○○
訴訟代理人  許博堯律師
複代理人    乙○○
被      告  丙○○○
訴訟代理人  丁○
上列當事人間返還房屋事件，本院於98年3月10日言詞辯論終結
，判決如下：
    主  文
被告應自坐落台中縣太平市○○段二八九、一七七○之一地號土
地內如附圖所示D、C位置房屋（面積分別為二三二點二九平方公
尺、六三點二四平方公尺）遷出，並將該房屋返還原告。
訴訟費用由被告負擔。
本判決於原告以新臺幣拾萬元供擔保後，得假執行。
    事實及理由
甲、程序方面：
    按訴狀送達後，原告不得將原訴變更或追加他訴。但有下列
    各款情形之一者，不在此限：一、被告同意者。被告於訴之
    變更或追加無異議，而為本案之言詞辯論者，視為同意變更
    或追加，民事訴訟法第255條第1項第1款及第2項分別定有明
    文。原告提起本件民事訴訟，原聲明為「被告應將門牌號碼
    台中縣太平市○○○路143巷62號工廠鐵架造一層樓房屋內
    之物品騰空及遷出，並將房屋返還原告。」，嗣於訴訟進行
    中，變更及追加聲明為「被告應自坐落台中縣太平市○○段
    289、1770－1地號二筆土地如太平地政事務所複丈成果圖所
    示D、C位置房屋遷出（面積分別為232.29、63.24平方公尺
    ），並將房屋返還原告。」，被告對該變更、追加未表示意
    見，並為本案之言詞辯論，視為同意該追加，與民事訴訟法
    第255條第1項第1款、第2項之規定相符，應予准許，合先敘
    明。
乙、實體方面：
一、原告起訴主張：
  (一)坐落台中縣太平市○○段289、1770－1地號土地為國有土地
    ，被告於上開土地上搭蓋建號1644號，門牌號碼台中縣太平
    市○○○路143巷62號鐵架造一層樓房一棟（下稱系爭建物
    ），惟系爭建物經  鈞院97年度執字第33512號強制執行事
    件之債權人台中市第二信用合作社聲請查封拍賣，由原告於
    民國（下同）97年9月24日以新台幣（下同）852,999元得標
    買受，並於繳清價金後由法院發給不動產權利移轉證書。
  (二)又原告買受之系爭太平市○○段建號1644號建物，比對台中
    縣太平地政事務所複丈成果圖所示該範圍應為編號C、D位置
    所示房屋。而C位置之建物雖為被告出資興建，然因編號C位
    置之建物與D位置之建物緊密相連，二者非經毀損或變更，
    其物之性質不能分離，且依經濟效用及一般社會交易習慣，
    難認C位置之建物具有經濟價值或有其獨立性，自無成立不
    動產之獨立所有權可言，依民法第811條規定，應認C位置之
    建物附合在建號1644號房屋，而無從分離，已成為該房屋之
    重要成份，是該建號1644號房屋所有權範圍除編號D位置之
    建物外，並應及於編號C位置之建物。
  (三)系爭建物原告於97年9月25日取得不動產權利移轉證書後，
    原告即為所有權人，被告仍繼續占用系爭編號C、D建物即屬
    無權占有，為此，原告本於房屋所有權人之地位，依民法第
    767條規定，請求被告遷讓返還系爭房屋。
  (四)對被告抗辯之陳述：
  (1)本件系爭房屋實際坪數與法院執行處當時拍賣公告之坪數有
    所出入，惟其拍賣之效力並未受影響：
  按「執行事件當事人對於強制執行之命令，或對於執行法官
    、書記官、執達員實施強制執行之方法，固得於執行程序終
    結以前為聲請或聲明異議，但執行程序一經終結，除執行程
    序所為之拍賣有無效原因，不能發生移轉所有權之效力外，
    即不容再有所主張」，最高法院37年上字第7672號判例意旨
    可資參照。
  本件系爭房屋即門牌號碼台中縣太平市○○○路143巷62號
    房屋，經  鈞院民事執行處以97年度執字第33512號執行拍
    賣，由原告依法得標買受，對於拍賣公告所載系爭房屋之面
    積與其房屋稅籍證明所登記之面積有所出入乙節，原告於投
    標時無法事先知悉，反而是被告於上開執行事件中為債務人
    ，歷經  鈞院民事執行處定拍賣最低價格之詢價、拍賣公告
    通知等程序，不可能不知拍賣公告所載面積與其實際面積不
    符之情況，為何被告未於上開執行程序中依強制執行法第12
    條第1項聲明異議，反而在事後對得標之善意買受人即原告
    主張、並要求高額賠償，其動機恐非單純，且參照前開最高
    法院判例意旨，被告所辯於法亦有未合。
  參照盧江陽法官所編「法院拍賣動產不動產實務」書中第12
    6頁，就「房屋實際坪數與拍賣公告之坪數有出入時，於其
    拍賣有無影響」之問題，引用宜蘭地方法院43年9月份司法
    座談會提出之結論，可知縱令本件系爭房屋實際坪數與法院
    執行處當時拍賣公告之坪數有所出入，惟其拍賣之效力並未
    受影響，原告當時既以整個系爭房屋為標的而投標承買，嗣
    後亦向台中縣地方稅務局辦妥納稅義務人之變更登記，則被
    告即應將系爭房屋全部返還予原告甚明。
  (2)原告請求被告交還複丈成果圖所示C及D部分房屋，為有理由
    ：
  查依複丈成果圖所示C、D位置之建物緊密相連，二者非經毀
    損或變更，其物之性質不能分離; 且依經濟效用及一般社會
    交易習慣，難認C位置之建物具有經濟價值或有其獨立性，
    自無成立不動產之獨立所有權可言，縱C位置之建物為被告
    出資興建，然參照民法第811條之規定，應認C位置之建物附
    合在臨時建號1644建號房屋，而無從分離，已成為該房屋之
    重要成份，仍應歸建號1644建號房屋所有人所有。此並有最
    高法院87年台上字第722號裁判要旨、90年台上字第947 號
    及89年台上字第2000號民事判決可資參照。
  又被告因民法第811條之規定喪失C位置之權利並受有損害，
    自可依民法第816條之規定向原告請求償金，然被告所擁有
    民法第816條之權利，與原告所有民法第767條之物上請求權
    二者並非基於對待之給付，被告在本件訴訟亦無同時履行抗
    辯權可言。
並聲明：(一)被告應自坐落台中縣太平市○○段289、1770－1地號
    二筆土地如太平地政事務所複丈成果圖所示D、C位置房屋遷
    出（面積分別為232.29、63.24平方公尺），並將房屋返還
    原告。(二)訴訟費用由被告負擔。(三)原告願供擔保請准宣告假
    執行。
二、被告則辯以：
    對於測量房子的鑑測圖沒有意見。房屋面積有出入，執行處
    拍定的與地政人員測量的面積不相符。又原告所買受的系爭
    房屋，僅限於太平市○○段289地號，超出該地號土地之建
    物，原告無權請求搬遷、交付。
答辯聲明：(一)原告之訴駁回。(二)訴訟費用由原告負擔。
三、得心證之理由：
  (一)查坐落台中縣太平市○○段289地號土地為國有土地，被告
    於上開土地上搭蓋建號1644號，門牌號碼台中縣太平市○○
    ○路143巷62號鐵架造一層樓房一棟，作為工廠之用。嗣因
    被告積欠第三人債務無法清償，上開建物經債權人台中市第
    二信用合作社向本院聲請強制執行拍賣，於97年9月24日由
    原告以852,999元得標拍定，本院於97年9月25日發給不動產
    權利移轉證書，此有土地登記謄本附卷可稽，並經本院調97
    年度執字第33512號民事執行案卷，核閱無訛，復為兩造所
    不爭執。
  (二)原告主張其為系爭建物所有權人，而系爭建物依98年1月14
    日太平地政事務所複丈成果圖所示，其範圍應為編號C、D
    位置之部分，被告迄今仍繼續無權占用系爭建物，原告本於
    所有權請求被告遷讓房屋。但為被告所否認，並以前揭情詞
    置辯。本件應予審酌者，為原告得否請求被告交還複丈成果
    圖所示C、D位置部分之房屋？
  (1)查本件複丈成果圖所示C、D位置房屋所坐落之土地分別為台
    中縣太平市○○段1770－1、289地號二筆土地，而上開二筆
    土地同為國有土地，有土地登記謄本在卷可參。又其中位於
    台中縣太平市○○段289地號土地上如複丈成果圖所示D位置
    之房屋已因拍賣，由原告取得所有權，業如前述。今原告並
    未同意被告繼續使用該D位置之建物，被告之占有使用系爭D
    位置建物，自屬無權占有，原告本於所有權，依民法第767
    條物上請求權規定，訴請被告遷讓系爭D位置房屋，洵屬正
    當，應予准許。
  (2)另原告主張系爭建物範圍如複丈成果圖所示為C、D位置房屋
    ，而其中C位置之房屋，雖坐落台中縣太平市○○段1770－1
    地號土地，且為被告所出資興建，然已由原告於97年9月25
    日因法院拍賣取得該屋之所有權等事實，有原告提出本院97
    年度執字第33512號不動產權利移轉證書、太平市○○段
    1644建號之建物登記謄本在卷可按；原告之取得系爭C位置
    建物既經由法院之拍賣程序取得，應足推斷其係適法之占有
    人。被告則辯稱原告所買受的系爭房屋，僅限於太平市○○
    段289地號，超出該地號土地之建物，原告無權請求搬遷、
    交付云云。然查法院之拍賣，自查封、鑑價、定拍、拍定、
    分配價金乃至發給不動產權利移轉證書，時日非短，而被告
    於斯時同為占有台中縣太平市○○○路143巷62號建物之占
    有人，對於該處建物全部範圍遭法院查封拍賣之事，自應知
    之，此有本院97年度執字第33512號卷內所附之本院執行處
    囑託台中縣太平地政事務所派員至現場測量，並繪製之建物
    測量成果圖、建物位置勘測圖，及不動產估價報告書等內容
    均載明查封之標的即系爭建物全部範圍除坐落溪洲段289地
    號土地上，尚有部分佔用鄰地1770－1地號土地等情足證；
    果法院得查封拍賣之標的並非系爭建物全部範圍，而係僅限
    於太平市○○段289地號土地上之D位置房屋，則被告當會提
    出異議，應無任由法院查封拍賣完畢而不爭執之理。被告為
    此部分之抗辯，自屬無據。是原告主張系爭C位置建物已因
    法院拍賣而一併由原告取得所有權，自屬可採。
  (3)再查依卷附拍賣資料顯示，原告於97年9月25日經法院拍賣
    取得之系爭建物係坐落台中縣太平市○○段289、1770－1地
    號土地上之房屋，為鐵架造一層樓房，合計面積為267.2平
    方公尺，於查封時由地政機關編定為台中縣太平市○○段
    1644建號，有本院97年度執字第33512號不動產權利移轉證
    書、台中縣太平地政事務所建物測量成果圖及台中縣太平地
    政事務所97年7月9日平地登字第0970006196號函檢送建物登
    記謄本在卷可查。被告雖爭執系爭建物之面積有出入，本院
    執行處拍定的與本件地政人員測量的面積不相符等語。經查
    原告於97年9月25日拍賣取得系爭建物之面積，依建物登記
    謄本所載合計為267.2平方公尺，而經本院於98年1月14日至
    現場勘驗測量，並請地政人員繪製複丈成果圖，系爭建物現
    占有之面積合計為295. 53平方公尺，則本件系爭建物與原
    告於97年9月25日因拍賣取得之建物，其面積大小雖有不同
    ，然主要部分之基地坐落位置並無二致，亦即係坐落台中縣
    太平市○○段289、1770－1地號之位置並無不同，顯見面積
    不同應係不同地政人員測量上所造成之誤差。是被告雖稱原
    告因拍賣取得之建物與其現占有之建物面積並不相同等語，
    然因與系爭建物所有權已為原告取得之認定並無影響。
  (三)按所有人對於無權占有或侵奪其所有物者，得請求返還之；
    對於妨害其所有權者，得請求除去之，民法第767條定有明
    文。查系爭建物既已由原告取得所有權，被告繼續占有使用
    該建物，又未能舉證證明有何正當合法權源，自屬無權占有
    ，侵害原告對系爭建物之所有權。故而，原告本於所有權之
    法律關係，請求被告遷讓返還系爭建物，於法自屬有據。
四、綜上所述，原告主張被告無權占用系爭建物，既為可信，被
    告所辯，尚無可採。從而，原告依據民法第767條之規定，
    請求被告遷讓返還系爭建物，為有理由，應予准許。
五、原告陳明願供擔保，請准為假執行之宣告，經核無不合，爰
    酌定相當擔保金額准許之。
六、本件事證已臻明確，兩造其餘攻擊防禦方法及舉證，與本件
    判決結果並無影響，爰不逐一論述，併為敘明。
七、據上論結，本件原告之訴為有理由，依民事訴訟法第78條、
    第390條第2項，判決如主文。
中    華    民    國    98    年    3     月    24    日
                  民事第二庭    法  官  周靜秀
正本係照原本作成。
如不服本判決，應於送達後20日內向本院提出上訴狀。
中    華    民    國    98    年    3     月    25    日
                                書記官


司法院資訊處製作；財團法人民間司法改革基金會備份。
